臺灣高等法院臺中分院民事判決　　　　 94年度上易字第224號
上　訴　人　丙○○
訴訟代理人　林見軍律師
複　代理人　甲○○
被　上訴人　中一處人身保險代理人股份有限公司
兼　　　上
法定代理人　乙○○
上二人共同
訴訟代理人　洪永叡律師
上列當事人間請求履行契約事件，上訴人對於中華民國94年5月2
日臺灣臺中地方法院93年度訴字第1784號第一審判決提起上訴，
本院於94年11月15日言詞辯論終結，判決如下：
    主  文
上訴駁回。
第二審訴訟費用由上訴人負擔。
    事實及理由
一、本件上訴人於原審起訴主張：上訴人於民國（下同）88年3
    月間與被上訴人乙○○共同設立被上訴人中一區保險經紀人
    股份有限公司（嗣改為中一處人身保險代理人股份有限公司
    ，以下簡稱中一處公司），並於同年6月1日，以被上訴人中
    一處公司名義與中央信託局人壽保險處（以下簡稱中信局）
    簽約為保險代理人，為中信局招攬保險業務。上訴人與被上
    訴人乙○○實際上各自獨立招攬保險業務，以被上訴人中一
    處公司名義向中信局送件，佣金報酬依雙方實際招攬業績拆
    算分配。91年9月25日上訴人退出被上訴人中一處公司之經
    營，並與被上訴人乙○○協議，上訴人於中一區保險代理人
    股份有限公司之續期代理費，被上訴人乙○○須無條件依保
    險人代理費給付清冊數額，於每月10日、25日轉帳給付。自
    92年6月25日至93年8月10日止上訴人得分配之報酬及獎金共
    160萬7199元，其中中信局核撥之續期酬金為106萬1808元；
    91年度第四季業績獎金4萬3072元；91年度業績獎金46萬731
    9元；90年度13個月繼續率獎金3萬5000元；扣除被上訴人為
    上訴人代墊之掛號、影印、電話費號合計1438元及被上訴人
    已匯給上訴人之35萬9406元，被上訴人尚應給付上訴人124
    萬6355元。
二、又依兩造合約書第12條約定之「損失」，應限於中信局對未
    達續繳率之罰款部分，不包括未領獎金之損失，且兩造於91
    年9月25日簽定系爭合約書，簽約後之新承保件數，不應計
    入當年度基本代理費用。否則被上訴人於簽約後，無限擴張
    招攬新保單，初年度基本代理費用將無限膨脹，致上訴人賠
    償金額超出締約時所預見之範圍，自非合理，依中信局檢送
    資料所示，上訴人91年度代理費用金額總計為1805萬2090元
    ，較被上訴人之515萬8335元高出將近四倍。如兩造業績拆
    開計算，依「中央信託局人壽保險處保險處保險代理人業績
    評等須知」第4條規定：每季初年度保費收入須達35萬元以
    上，每一契約年度初年度保費收入須達1200萬元以上，始得
    依比率計算支給業績代理費用，被上訴人因未達業績評等標
    準，根本無法領取季業績及年度業績代理費用。但合併計算
    業績後，被上訴人不僅得順利以合併後之季保費收入申領季
    業績代理費，且因達到最低年度業績標準，尚可再領取2.0%
    之年度業績代理費用。此所以被上訴人極力要求合併之原因
    。本件既係被上訴人主張合併計算業績，以擴張代理費用金
    額，冀圖領取更高獎金，自應承擔合併後繼續率降低之風險
    ，不能要求上訴人負擔全部損失。對於系爭合約第12條「損
    失」之解釋，應限於中信局對於未達續繳率（繼續率）之罰
    款部分，而不包括未領獎金之損失，始為合理，並符合雙方
    訂約之真意。爰本於民法第541條第1項之規定，請求被上訴
    人中一處公司返還應歸上訴人所有，而尚未支付之前開124
    萬6355元，並依契約之法律關係，對被上訴人乙○○為同一
    之請求，被上訴人二人間就系爭債務併應負不真正連帶責任
    ，為此聲明求為判決：(一)被上訴人中一處公司或乙○○應連
    帶給付上訴人124萬6355元及自起訴狀繕本送達翌日起至清
    償日止按年息百分之5計算之利息，(二)前項給付於被上訴人
    中一人為給付，其中被上訴人就該給付範圍，亦同給付之義
    務。(三)願供擔保，請准宣告假執行。
三、被上訴人則以：(1)被上訴人所屬單位91年13個月繼續率88.8
    5%。上訴人所屬單位91年13個月繼續率42.87%。被上訴人與
    上訴人合併繼續率58.50%；(2)被上訴人所屬單位92年13個月
    繼續率85.62%。上訴人所屬單位92午13個月繼續率23.13%。
    被上訴人與上訴人合併繼續率74.06%；(3)被上訴人所屬單位
    92年25個月繼續率79.52%。上訴人所屬單位92年25個月繼續
    率18.30%。被上訴人與上訴人合併繼續率39.13%。被上訴人
    中一處公司因(1)(3)合併繼續率未達繼續率考核標準致遭罰款
    84萬3251元，被上訴人乙○○因(1)(2)(3)合併繼續率未達獎勵
    標準損失獎金各9萬2850元、47萬7094元，19萬5458元，合
    計共76萬5402元。依系爭合約書第12條約定被上訴人得請求
    賠償上訴人遭罰款及所失獎金之損害，被上訴人並主張抵銷
    ，又兩造送件當時均同意91年9月25日以後至91年12月31日
    止所新承保件數，仍計入當年度即91年度基本代理費用，被
    上訴人依此計算92年13個月繼續率獎金及92年度25個月繼續
    率獎金，並無錯誤或不當，而上訴人之請求經被上訴人行使
    之抵銷之結果，上訴人應不得再向被上訴人請求等語，資為
    抗辯。
四、原審法院審酌兩造攻擊防禦方法後，認被上訴人中一處公司
    依民法第541條第1項之規定，請求被上訴人乙○○或中一處
    公司，給付自92年6月25日至93年8月10日止上訴人得分配續
    期酬金、91年度第四季業績獎金、91年度業績獎金及90年度
    13個月繼續率獎金，合計共124萬6355元，且被上訴人二人
    間就該債務應負不真正連帶責任，固非無據，但被上訴人中
    一處公司，因合併繼續率未達考核標準致被罰鍰之84萬3251
    元部分，係為處理委任事務而負擔之債務，依民法第546條
    第3項規定，被上訴人中一處公司自得以該數額主張與其所
    負應給付上訴人之系爭債務主張抵銷，另被上訴人乙○○就
    因91年、92年度之13個月及25個月繼續率未達獎勵標準，因
    之所損失之獎金亦達76萬5402元，依被上訴人乙○○與上訴
    人前開合約書第12條之約定，此部分被上訴人乙○○亦得請
    求上訴人賠償之，其此部分之金額又高於上訴人剩餘部分，
    應給付予上訴人之數額即40萬3104元，二相抵銷結果，上訴
    人之系爭債權即歸予消滅，因而判令駁回上訴人之請求。
五、上訴人對於原審判決駁回其請求，其中罰鍰賠償之84萬3251
    元部分未提起上訴，此部分已經確定，其餘部分則上訴聲明
    ，求為：(一)原判決廢棄。(二)右廢棄部份，被上訴人應連帶給
    付上訴人40萬3104元，及自起訴狀繕本送達之翌日起至清償
    日止，按年息百分之五計算之利息。(三)第一、二審訴訟費用
    由被上訴人負擔。被上訴人則答辯聲明：(一)上訴駁回。(二)第
    二審訴訟費用由上訴人負擔。
六、經查兩造對於下列之事實既不爭執，自得採為本院判決之基
    礎：
  (一)上訴人於八十八年三月間與被上訴人乙○○共同設立被上訴
    人中一區保險經紀人股份有限公司（嗣改為中一處公司），
    並於同年六月一日，以被上訴人中一處公司名義與中信局簽
    約為保險代理人，為中信局招攬保險業務。上訴人與被上訴
    人乙○○實際上各自獨立招攬保險業務，以被上訴人中一處
    公司名義向中信局送件，佣金報酬依雙方實際招攬業績拆算
    分配。九十一年九月二十五日上訴人退出被上訴人中一處公
    司之經營，並與被上訴人乙○○協議，上訴人於中一區保險
    代理人股份有限公司之續期代理費，被上訴人乙○○須無條
    件依保險人代理費給付清冊數額，於每月十日、二十五日轉
    帳給付。
  (二)自九十二年六月二十五日至九十三年八月十日止上訴人得分
    配之報酬及獎金共一百六十萬七千一百九十九元，計有：中
    信局核撥之續期酬金一百零六萬一千八百零八元；九十一年
    度第四季業績獎金四萬三千零七十二元；九十一年度業績獎
    金四十六萬七千三百十九元；九十年度十三個月繼續率獎金
    三萬五千元；扣除被上訴人為上訴人代墊之掛號、影印、電
    話費號合計一千四百三十八元及被告已匯給上訴人之三十五
    萬九千四百零六元，被上訴人應給付上訴人一百二十四萬六
    千三百五十五元。
  (三)上訴人及被上訴人中一處公司間有委任關係。
七、按「當事人主張之事實，經他造於準備書狀內或言詞辯論時
    或在受命法官、受託法官前自認者，無庸舉證」，又「當事
    人對於他造主張之事實，於言詞辯論時不爭執者，視同自認
    」民事訴訟法第279條第1項、第280條第1項分別定有明文。
    經查：本件上訴人對於被上訴人所主張(1)被上訴人所屬單位
    九十一年十三個月繼續率88.8 5%。上訴人所屬單位九十一
    年十三個月繼續率42.87%。被上訴人與上訴人合併繼續率58
    .50%；(2)被上訴人所屬單位九十二年十三個月繼續率85.62%
    。上訴人所屬單位九十二年十三個月繼續率23.13%。被上訴
    人與上訴人合併繼續率74.06%；(3)被上訴人所屬單位九十二
    年二十五個月繼續率79.52%。上訴人所屬單位九十二年二十
    五個月繼續率18.30%。被上訴人與上訴人合併繼續率39.13%
    。被上訴人中一處公司因(1)、(2)、(3)合併繼續率未達繼續率
    考核標準致遭罰款八十四萬三千二百五十一元之事實，業於
    94年3月11日於原審具狀及原審94年3月22日言詞辯論期日陳
    明：不爭執（參見原審卷第160、174-175頁），依前開條文
    規定，已生自認之效力，雖其於本院又否認前開視為自認之
    效力，並爭執前開繼續率觀察期之計算之基礎、內容及數額
    ，然上訴人未能舉證證明其前開之自認有何出於錯誤或與事
    實不符之處，又遲於本院始行提出，復無民事訴訟法第477
    條第一項所外各款除外之事由，其視同自認之效力仍存在，
    其此部分主張，尚無可採，是本院仍將以兩造於原審所自認
    之上開繼續率之數額，資為本件判決之基礎。
八、次查，上訴人對於系爭合約書契約第12條所約定之損失，係
    包括未達中信局未未達繼續率之罰鍰即84萬3251元罰鍰，且
    得自其請求之金額中予以扣抵一節並不否認（本院卷第116
    頁），則前揭(1)(2)(3)所示未達繼續率考核標準致遭罰鍰之部
    分，被上訴人中一處公司主張與其所負應給付予上訴人之系
    爭債務互相抵銷自屬有據，是上訴人所得請求之金額自以40
    萬3104元為限，就此部分被上訴人則主張以未達繼續率之獎
    金損失主張抵銷，此部分是否有理由，涉及就系爭合約書第
    12條約定之損失，除前揭未達續繳率之罰款部分，是否包括
    未領獎金之損失在內。經查：
  (一)上訴人雖提出被上訴人於93年8月3日所寄發之存證信函主張
    ，所謂契約第12條所稱之損失，不包括獎金之損失云云，然
    依上訴人與被上訴人乙○○所立系爭合約書第12條係約定：
    「甲乙雙方以中一區保險經紀人股份有限公司、中一區保險
    代理人股份有限公司名義，各自招攬，各自繳交予中央人壽
    之保險契約業績，任何一方若有未達中央人壽契約規定之『
    業績評等最低標準』者，另一方必發生損失，其損失部分，
    未達評等標準之一方應負賠償之責任。前項『業績評等最低
    標準』，係指『未達獎勵』與『未遭罰款』兩者之間的範圍
    。」依上訴人與被上訴人乙○○所立系爭合約書第12條之約
    定，上訴人與被上訴人乙○○任何一方若其業績評等，在未
    達獎勵與未遭罰款兩者之間之範圍，即無須賠償他方之損失
    ，而若有未達中信局契約規定之業績評等最低標準者，即應
    賠償他方之損失。而上訴人所提出被上訴人乙○○於93年8
    月3日所寄發之存證信函內容所示，旨在敘明可循司法途徑
    解決兩造就系爭合約條款之歧見，並不足以認定上訴人與被
    上訴人乙○○於前開合約書第12條之約定僅包括罰款之損失
    ，而不及於應領而未能領獎金之損失外。
  (二)再按當事人互相表示意思一致者，無論其為明示或默示，契
    約即為成立，民法第153條第1項定有明文。是當事人互相表
    示意思一致者，並不論其原定約之動機為何，即均應受其已
    意思表示一致而成立契約之拘束。上訴人主張以被上訴人乙
    ○○主張合併之動機為何，據以推論兩造合約書第12條約定
    之內容，亦屬無稽。又雖解釋意思表示，應探求當事人之真
    意，不得拘泥於所用之辭句，民法第98條定有明文。然解釋
    契約，固須探求當事人立約時之真意，不能拘泥於契約之文
    字，但契約文字業已表示當事人真意，無須別事探求者，即
    不得反捨契約文字而更為曲解，最高法院亦著有十七年度上
    字第一一一八號判例意旨足資參照。上訴人與被上訴人乙○
    ○既約定任何一方若其業績評等，有未達中信局契約規定之
    業績評等最低標準者，即應賠償他方之損失，但渠等就損失
    之範圍，既未約定以罰款之處罰為限，自包括因而所致之全
    部損失在內，上訴人主張該約定之損失，被上訴人主張不符
    誠信，難以成立，應解釋限於中信局對於未達續繳率之罰款
    部分，而不包括未領獎金之損失，始為合理，並符合雙方訂
    約之真意云云，與契約之文義尚有未合，礙難採信。
  (三)另本院就本件中一處保險經紀人股份有限公司與中一區保險
    代理人股份有限公司之招攬業績保費、代理費用及計算91年
    13個月、92年13個月，92年25個月之繼續率之計算，是否因
    其負責人未變更，而得以合併計算繼續率，向中央信託局函
    詢結果，已據該局回覆稱「依該處業務招攬處理須知第6條
    約定：本處以簽約之經紀人，經向財政部取得代理人執業證
    書者，如負責人未變更，得申請終止經紀人合約並改簽代理
    人合約，其前以經紀人身分招攬之業績保費可併入代理人業
    績計算，．．．」依此被上訴人將兩造所立契約繼續期間內
    ，上訴人與被上訴人乙○○各以中一區保險經紀人股份有限
    公司及中一區保險代理人股份有限公司名義，各自招攬，各
    自繳交予中央人壽之保險契約之業績，均包括於業績評等之
    業績範圍內，於法並無不合，上訴人空言主張：兩造於91年
    9月25日簽定系爭合約書，簽約後之新承保件數，不應計入
    當年度基本代理費用云云，與契約文義及相關法令既有未合
    ，自難採憑。
九、按二人互負債務，而其給付種類相同，並均屆清償期者，各
    得以其債務，與他方之債務，互為抵銷，民法第334條第1項
    前段定有明文。本件上訴人雖起訴主張被上訴人中一處公司
    或乙○○尚應給付其40萬3104元，然被上訴人乙○○就其繼
    續率獎金之損失即76萬5402元之部分，依系爭合約書第12條
    之約定，既可向上訴人請求賠償，則其就此部分得請求之損
    害賠償，與上訴人其餘之請求即40萬3104元之範圍內圍內主
    張抵銷，依上說明，亦無不合。則上訴人之系爭債權，既經
    被上訴人二人均行使抵銷權，其債之關係，因全部數額均抵
    銷而消滅，上訴人之請求即屬無理由，應予駁回。原審因之
    駁回上訴人於原審此部分之請求及其假執行之聲請，核其判
    決結果並無不合，上訴意旨仍以前詞，求予將原判決予以廢
    棄並准其在第一審之請求，自屬無據，其上訴為無理由，應
    予駁回。
十、兩造其餘攻擊防禦方法對本院前開判決結果不生影響，無逐
    一論列之必要。
、據上論結，本件上訴為無理由，依民事訴訟法第四百四十九
    條第一項、第七十八條，判決如主文。
中　　華　　民　　國　　94　　年　11　　　月　　29　　日
                      民事第二庭審判長法  官  童有德
                                      法  官  翁芳靜
                                      法  官  謝說容
以上正本係照原本作成。
不得上訴。
                                      書記官  蘇昭文
中　　華　　民　　國　　94　　年　　11　　月　　29　　日
                                                      Ｈ
